---
title: "ABV 2.0 — Benodigde steekproefgrootte per soort"
subtitle: "Oude vs nieuwe strata · waarom zeldzame habitats de getallen opblazen · wat designkeuzes veranderen"
author: "INBO — ABV 2.0 verkenning"
format:
  html:
    toc: true
    toc-depth: 3
    code-fold: true
    code-summary: "Toon code"
    theme: cosmo
lang: nl
execute:
  warning: false
  message: false
---

```{r setup}
## benodigde packages: dplyr tidyr purrr ggplot2 scales knitr ggrepel
library(dplyr)
library(tidyr)
library(purrr)
library(ggplot2)
library(scales)
library(knitr)

params <- list(n_target = 285, rotatie = 3, data_dir = "data")

fmt <- label_number(big.mark = ".", decimal.mark = ",")
fmt2 <- label_number(accuracy = 0.01, big.mark = ".", decimal.mark = ",")
theme_set(theme_minimal(base_size = 11))

f <- function(x) file.path(params$data_dir, x)

pts <- readRDS(
  ("C:/Users/stijn_vandenbulcke/Documents/abv/abv-steekproefkader/source/Nieuwe map/PowerAnalyse/Data/abv2_point_classes.rds")
) # point, square, stratum_old, new_stratum
rel <- readRDS(
  ("C:/Users/stijn_vandenbulcke/Documents/abv/abv-steekproefkader/source/Nieuwe map/PowerAnalyse/Data/abv2_relevance.rds")
) # species, point  (relevante punten per soort)
rst <- readRDS(
  ("C:/Users/stijn_vandenbulcke/Documents/abv/abv-steekproefkader/source/Nieuwe map/PowerAnalyse/Data/abv2_raster_freq.rds")
) # new_stratum, cellen (freq over heel Vlaanderen)

# oude stratumgroottes in Vlaanderen (steekproefkader, Vermeersch et al. 2018)
oud_frame <- c(
  "Landbouw" = 6311,
  "Urbaan" = 416,
  "Bos" = 319,
  "Suburbaan" = 201,
  "Heide en duin" = 199,
  "Moeras en water" = 137
)
```

pts bevat de punten, squares, oude stratum, nieuwe stratum en longitude+latitude
```{r}
head(pts)
```

rst bevat hoeveel 10x10m pixels ieder stratum bevat in vlaanderen
```{r}
head(rst)
```


rel bevat de locaties van iedere species, genomen uit het dataframe van de modellen (hierdoor mogelijks vertekening van alle punten?)
```{r}
head(rel)
```

## methodologie

Resultaat poweranalyse:
De poweranalyse zegt: een vogel met gemiddelde densiteit en gemiddelde variabiliteit tussen de meetlocaties vereist `r params$N_target` relevante punten. Dit zijn unieke locaties waar de vogel aanwezig is, opnieuw bezocht volgens een 3 jarige rotatie, om een trend van 24% over 24 jaar aan te tonen met 90% power by alpha = 0.1. 
Een echt meetnet bezoekt echter punten overal in Vlaanderen, en slechts een fractie daarvan is voor een gegeven
soort relevant (de soort wordt er minstens 1 maal waargenomen; volgens de originele ABV analyse regels). De benodigde 
steekproefgrootte voor een specifieke vogel volgt dan uit

$$
N = \frac{N^*}{\bar p}, \qquad \bar p = \sum_s a_s\,\psi_s,
$$
$\bar{p}$ is de gewogen kans dat een willekeurig punt in vlaanderen relevant is voor de soort

$\psi_s$ is het aandeel relevante punten binnen stratum/klasse $s$ (geschat uit de
bestaande ABV-punten) en $a_s$ het aantal locaties van het stratum $s$. 

Bijvoorbeeld een bosvogel dat in 20% van de gemeten bospunten gezien wordt en bos is 50% van vlaanderen dan is $\bar{p}$ gelijk aan 0.25. Dan moeten we onze willekeurige punten maal vier doen om aan 285 relevante punten te komen. 


Dit document rekent $N$ per soort uit voor een de volgende designs

- sampling volgens de strata oppervlakte
- sampling waarbij de strata gelijke verdeling krijgen

# ABV kaart vergelijking

Vergelijking nieuwe en oude kaarten

```{r legacy-bias}
vergelijking <- rst %>%
  mutate(aandeel_vlaanderen = cellen / sum(cellen)) %>%
  left_join(
    pts %>% count(new_stratum, name = "n_punten"),
    by = "new_stratum"
  ) %>%
  mutate(
    aandeel_punten = n_punten / sum(n_punten),
    ratio = aandeel_punten / aandeel_vlaanderen
  ) %>%
  arrange(desc(ratio))

vergelijking %>%
  mutate(
    across(c(aandeel_vlaanderen, aandeel_punten), ~ round(.x, 4)),
    ratio = round(ratio, 2)
  ) %>%
  kable(
    col.names = c(
      "Nieuwe klasse",
      "cellen (raster)",
      "aandeel Vlaanderen",
      "n legacy-punten",
      "aandeel legacy-punten",
      "over/onder"
    )
  )
```

De verhouding van de legacy-punten is niet gelijk aan de verhouding van de strata. Aangezien er gekozen was voor overbemonstering in het oude framework. In ABV2.0 zal dit waarschijnlijk ook nodig zijn om genoeg punten te krijgen in zeldzamere strata. We zullen niet de gewichten van deze tabel gebruiken als $a_s$. Het aantal legacy-punten wordt wel gebruikt als schatting for $\hat\psi_s$ binnen de strata.

We sluiten de strata water, estuaria, getijdensgebieden, overgangswateren uit. We kunnen daar niet correct gaan tellen. 

#  berekening relevante punten per stratum (nieuw en oud)

```{r psi-tabellen}
## effort: hoeveel legacy-punten per eenheid
effort_nieuw <- pts %>%
  filter(!is.na(new_stratum)) %>%
  count(new_stratum, name = "n_punten")
effort_oud <- pts %>%
  distinct(point, stratum_old) %>%
  count(stratum_old, name = "n_punten")

## psi_nieuw: aandeel relevante punten per soort x nieuwe klasse
psi_nieuw <- rel %>%
  inner_join(
    pts %>% distinct(point, new_stratum) %>% filter(!is.na(new_stratum)),
    by = "point"
  ) %>%
  distinct(species, new_stratum, point) %>%
  count(species, new_stratum, name = "n_relevant") %>%
  left_join(effort_nieuw, by = "new_stratum") %>%
  mutate(psi = n_relevant / n_punten)

## psi_oud: idem per oud stratum
psi_oud <- rel %>%
  left_join(pts %>% distinct(point, stratum_old), by = "point") %>%
  distinct(species, stratum_old, point) %>%
  count(species, stratum_old, name = "n_relevant") %>%
  left_join(effort_oud, by = "stratum_old") %>%
  mutate(psi = n_relevant / n_punten) |>
  na.omit()

head(psi_oud) |> kable()
head(psi_nieuw) |> kable()
```

Interpretatie van $\hat\psi_s$: "de kans dat een punt  in stratum $s$ relevant is voor de trendanalyse van die soort"

# Vergelijking


```{r designs}
klassen <- setdiff(
  rst$new_stratum,
  c("water", "estuarium", "getijdensgebied/overgangswater")
) # land-kader
a_prop <- rst %>%
  filter(new_stratum %in% klassen) %>%
  {
    setNames(.$cellen / sum(.$cellen), .$new_stratum)
  } # oppervlakte-aandelen (excl. water)

designs_nieuw <- list(
  "Nieuw  oppervlakte-proportioneel" = a_prop,
  "Nieuw  gelijk over klassen" = setNames(
    rep(1 / length(a_prop), length(a_prop)),
    names(a_prop)
  )
)

designs_oud <- list(
  "Oud  frame-proportioneel" = oud_frame / sum(oud_frame),
  "Oud  gelijk over strata (1/6)" = setNames(rep(1 / 6, 6), names(oud_frame))
)

designs <- c(
  designs_nieuw,
  designs_oud
)

tibble(
  design = names(designs),
  allocatie = sapply(designs, function(a) {
    paste0(names(a), " ", round(a, 3), collapse = " · ")
  })
) %>%
  kable(col.names = c("Design", "Allocatie-aandelen a_s"))
```


# proportionele allocatie

```{r}

library(dplyr)
library(tidyr)
library(tibble)
psi_nieuw <- rel %>%
  inner_join(
    pts %>% distinct(point, new_stratum) %>% filter(!is.na(new_stratum)),
    by = "point"
  ) %>%
  distinct(species, new_stratum, point) %>%
  count(species, new_stratum, name = "n_relevant") %>%
  left_join(effort_nieuw, by = "new_stratum") %>%
  mutate(psi = n_relevant / n_punten)

psi_nieuw$a_s <- a_prop[psi_nieuw$new_stratum]
psi_nieuw <- na.omit(psi_nieuw)
psi_nieuw$p_prop <- psi_nieuw$psi * psi_nieuw$a_s
psi_nieuw$p_equal <- psi_nieuw$psi * 1 / 8

psi_nieuw_all <- psi_nieuw |>
  group_by(species) |>
  summarise(N_prop = 285 / sum(p_prop), N_equal = 285 / sum(p_equal)) |>
  pivot_longer(
    cols = c(N_prop, N_equal),
    names_to = "design",
    values_to = "N"
  ) |>
  group_by(design) |>
  summarise(
    mean = mean(N, na.rm = TRUE),
    median = median(N, na.rm = TRUE),
    q25 = quantile(N, 0.25, type = 7, na.rm = TRUE),
    q75 = quantile(N, 0.75, type = 7, na.rm = TRUE),
    n25_species = sort(N)[25],
    n75_species = sort(N)[75]
  ) |>
  pivot_longer(-design, names_to = "statistic", values_to = "value") |>
  pivot_wider(names_from = design, values_from = value)
```


```{r}
psi_nieuw |>
  ggplot(aes(x = psi, col = new_stratum)) +
  stat_ecdf()

psi_nieuw |>
  ggplot(aes(x = 285 / p_prop, col = new_stratum)) +
  stat_ecdf() +
  ggtitle("285/p_prop")

psi_nieuw |>
  ggplot(aes(x = 285 / p_equal, col = new_stratum)) +
  stat_ecdf() +
  ggtitle("285/p_equal")
```

Probleem is dat met de nieuwe allocatie van de strata we weinig data hebben voor bijvoorbeeld moeras. Dit kan een vertekend beeld geven in vergelijking met de oude strata.

Impact van moeras zal beperkt zijn aangezien de oppervlakte weinig is bij de proportionele berekening,
mogelijks grote impact bij gelijke verdeling.
```{r}
klassen <- setdiff(
  rst$new_stratum,
  c("water", "estuarium", "getijdensgebied/overgangswater", "moeras")
) # land-kader
a_prop <- rst %>%
  filter(new_stratum %in% klassen) %>%
  {
    setNames(.$cellen / sum(.$cellen), .$new_stratum)
  } # oppervlakte-aandelen (excl. water)

designs_nieuw <- list(
  "Nieuw  oppervlakte-proportioneel" = a_prop,
  "Nieuw  gelijk over klassen" = setNames(
    rep(1 / length(a_prop), length(a_prop)),
    names(a_prop)
  )
)

designs_oud <- list(
  "Oud  frame-proportioneel" = oud_frame / sum(oud_frame),
  "Oud  gelijk over strata (1/6)" = setNames(rep(1 / 6, 6), names(oud_frame))
)

designs <- c(
  designs_nieuw,
  designs_oud
)

psi_nieuw <- rel %>%
  inner_join(
    pts %>% distinct(point, new_stratum) %>% filter(!is.na(new_stratum)),
    by = "point"
  ) %>%
  distinct(species, new_stratum, point) %>%
  count(species, new_stratum, name = "n_relevant") %>%
  left_join(effort_nieuw, by = "new_stratum") %>%
  mutate(psi = n_relevant / n_punten)

psi_nieuw$a_s <- a_prop[psi_nieuw$new_stratum]
psi_nieuw <- na.omit(psi_nieuw)
psi_nieuw$p_prop <- psi_nieuw$psi * psi_nieuw$a_s
psi_nieuw$p_equal <- psi_nieuw$psi * 1 / 7

psi_nieuw_no_moeras <- psi_nieuw |>
  group_by(species) |>
  summarise(N_prop = 285 / sum(p_prop), N_equal = 285 / sum(p_equal)) |>
  pivot_longer(
    cols = c(N_prop, N_equal),
    names_to = "design",
    values_to = "N"
  ) |>
  group_by(design) |>
  summarise(
    mean = mean(N, na.rm = TRUE),
    median = median(N, na.rm = TRUE),
    q25 = quantile(N, 0.25, type = 7, na.rm = TRUE),
    q75 = quantile(N, 0.75, type = 7, na.rm = TRUE),
    n25_species = sort(N)[25],
    n75_species = sort(N)[75]
  ) |>
  pivot_longer(-design, names_to = "statistic", values_to = "value") |>
  pivot_wider(names_from = design, values_from = value)
```



```{r}
psi_nieuw |>
  ggplot(aes(x = psi, col = new_stratum)) +
  stat_ecdf()

psi_nieuw |>
  ggplot(aes(x = 285 / p_prop, col = new_stratum)) +
  stat_ecdf() +
  ggtitle("285/p_prop")

psi_nieuw |>
  ggplot(aes(x = 285 / p_equal, col = new_stratum)) +
  stat_ecdf() +
  ggtitle("285/p_equal")
```



Dus we doen dezelfde berekening met de oude strata, is dit betrouwbaarder dan de nieuwe strata te gebruiken?

```{r}
psi_oud_all <- psi_oud |>
  left_join(
    data.frame(
      stratum_old = names(designs_oud$`Oud  frame-proportioneel`),
      a_s = designs_oud$`Oud  frame-proportioneel`
    ),
    by = "stratum_old"
  ) |>
  mutate(p_prop = a_s * psi, p_equal = 1 / 6 * psi) |>
  group_by(species) |>
  summarise(N_prop = 285 / sum(p_prop), N_equal = 285 / sum(p_equal)) |>
  pivot_longer(
    cols = c(N_prop, N_equal),
    names_to = "design",
    values_to = "N"
  ) |>
  group_by(design) |>
  summarise(
    mean = mean(N, na.rm = TRUE),
    median = median(N, na.rm = TRUE),
    q25 = quantile(N, 0.25, type = 7, na.rm = TRUE),
    q75 = quantile(N, 0.75, type = 7, na.rm = TRUE),
    n25_species = sort(N)[25],
    n75_species = sort(N)[75]
  ) |>
  pivot_longer(-design, names_to = "statistic", values_to = "value") |>
  pivot_wider(names_from = design, values_from = value)
```

# vergelijking designs


```{r}
library(dplyr)
library(purrr)
library(gt)

# 1. Join into wide format
table_data <- list(
  "Nieuw (all)" = psi_nieuw_all,
  "Nieuw (no moeras)" = psi_nieuw_no_moeras,
  "Oud (all)" = psi_oud_all
) |>
  imap(~ rename_with(.x, function(col) paste0(.y, "___", col), -statistic)) |>
  reduce(left_join, by = "statistic")

# 2. Render styled table
table_data |>
  gt(rowname_col = "statistic") |>
  tab_spanner(
    label = "Nieuw (all)",
    id = "sp_nieuw_all",
    columns = starts_with("Nieuw (all)")
  ) |>
  tab_spanner(
    label = "Nieuw (no moeras)",
    id = "sp_nieuw_no_moeras",
    columns = starts_with("Nieuw (no moeras)")
  ) |>
  tab_spanner(
    label = "Oud (all)",
    id = "sp_oud_all",
    columns = starts_with("Oud (all)")
  ) |>
  cols_label(
    ends_with("N_equal") ~ "N_equal",
    ends_with("N_prop") ~ "N_prop"
  ) |>
  fmt_number(
    columns = everything(),
    decimals = 1
  ) |>
  tab_header(
    title = md("**Vergelijking designs**"),
    subtitle = "Statistische spreiding per design en allocatie-methode"
  ) |>
  opt_align_table_header(align = "left") |>
  opt_row_striping() |>

  # Group dividers: Spanners, column headers, and data cells
  tab_style(
    style = cell_borders(sides = "left", color = "#94a3b8", weight = px(2)),
    locations = list(
      cells_column_spanners(spanners = c("sp_nieuw_no_moeras", "sp_oud_all")),
      cells_column_labels(
        columns = c("Nieuw (no moeras)___N_equal", "Oud (all)___N_equal")
      ),
      cells_body(
        columns = c("Nieuw (no moeras)___N_equal", "Oud (all)___N_equal")
      )
    )
  ) |>

  # Thin dividers between N_equal and N_prop
  tab_style(
    style = cell_borders(sides = "right", color = "#e2e8f0", weight = px(1)),
    locations = cells_body()
  ) |>

  # Highlight median row
  tab_style(
    style = list(
      cell_fill(color = "#dbeafe"),
      cell_text(weight = "bold", color = "#1e40af")
    ),
    locations = list(
      cells_body(rows = statistic == "median"),
      cells_stub(rows = statistic == "median")
    )
  ) |>
  tab_options(
    table.border.top.style = "none",
    column_labels.font.weight = "bold",
    table.font.size = px(13),
    row.striping.background_color = "#f1f5f9",
    data_row.padding = px(6),
    column_labels.padding = px(8)
  )
```

# berekening per stratum

Identiek als erboven maar per stratum

```{r}
klassen <- setdiff(
  rst$new_stratum,
  c("water", "estuarium", "getijdensgebied/overgangswater")
) # land-kader
a_prop <- rst %>%
  filter(new_stratum %in% klassen) %>%
  {
    setNames(.$cellen / sum(.$cellen), .$new_stratum)
  } # oppervlakte-aandelen (excl. water)

psi_nieuw <- rel %>%
  inner_join(
    pts %>% distinct(point, new_stratum) %>% filter(!is.na(new_stratum)),
    by = "point"
  ) %>%
  distinct(species, new_stratum, point) %>%
  count(species, new_stratum, name = "n_relevant") %>%
  left_join(effort_nieuw, by = "new_stratum") %>%
  mutate(psi = n_relevant / n_punten)

psi_nieuw$a_s <- a_prop[psi_nieuw$new_stratum]
psi_nieuw <- na.omit(psi_nieuw)
psi_nieuw$p_prop <- psi_nieuw$psi * psi_nieuw$a_s
psi_nieuw$p_equal <- psi_nieuw$psi * 1 / 8

resultaat_perstratum <- psi_nieuw
resultaat_perstratum$NodigeN <- (285 / length(klassen)) / psi_nieuw$psi

resultaat_perstratum |>
  ggplot(aes(x = log(NodigeN), y = new_stratum, col = new_stratum)) +
  geom_boxplot() +
  theme(legend.position = "none")

resultaat_perstratum |>
  ggplot(aes(x = (NodigeN), col = new_stratum)) +
  stat_ecdf() +
  theme(legend.position = "bottom") +
  xlim(c(0, 2000)) +
  ggtitle("N nodig om 285/8 effectieve samples te verkrijgen")
```

Voor de zeldzame strata hebben we minder N nodig aangezien die een hogere psi hebben. 

Nu dit geeft waarschijnlijk een vertekend beeld aangezien we werken met de nieuwe punten. 
